【裁判字號】    89,台上,1442
【裁判日期】    890316
【裁判案由】    貪污
【裁判全文】
最高法院刑事判決                              八十九年度台上字第一四四二號
    上  訴  人  甲○○  男
                丁○○  男
                乙○○  男
                丙○○  女
    右二人共同
    選任辯護人  陳英鳳律師
右上訴人等因貪污案件，不服台灣高等法院中華民國八十七年四月九日第二審更審判
決（八十六年度上更(一)字第八八四號，起訴案號：台灣宜蘭地方法院檢察署八十四年
度偵字第三○九八、三一一二、三一一三、三四四三號），提起上訴，本院判決如左
：
    主  文
原判決撤銷，發回台灣高等法院。
    理  由
本件原判決撤銷第一審判決，改判論處上訴人甲○○、丁○○依據法令從事公務之人
員，對於違背職務之行為，收受賄賂罪刑，乙○○、丙○○共同連續非依據法令從事
公務之人員，亦非受公務機關委託承辦公務之人，對於依據法令從事公務之人員，關
於違背職務之行為，交付賄賂罪刑，固非無見。惟查：(一)、刑法第二百十一條之偽造
公文書罪，係指無製作權人，擅用公務員名義，而製作關於該公務員職務上之文書而
言，如公務員對於該文書本有權製作，除其內容不實仍予登載，應構成刑法第二百十
三條之罪責外，自難成立刑法第二百十一條之偽造公文書罪。原判決認定上訴人甲○
○係宜蘭縣南澳鄉鄉長、丁○○為技士兼財經課代理課長，於民國八十一年九月十六
日，與上訴人丙○○、乙○○共同串謀行使偽造公文書之犯意，未循行政公文核判手
續，另行偽造同為八十一年九月十四日八一財經字第五八七三號內容為：「同意聯亞
公司設置民間加油站，所申請租用之南澳段四六三－四號土地，屬都市計劃內山胞保
留地，請依照民間投資興辦公共設施辦法，辦理承租手續」之打字公文一紙，於蓋用
鄉長甲○○之印文後交付丙○○、乙○○，足以生損害於南澳鄉公所（原來公文之內
容為「自行協調用地取得」），丙○○、乙○○於取得偽造設置加油站之八十一年九
月十四日八一財經字第五八七三號打字公文，持以行使向宜蘭縣政府申請設立加油站
，經宜蘭縣政府於八十二年二月十日以八二府建都字第一一○六八號函，及於八十二
年三月二日以八二府建都字第二一四四七號函准設立，足以生損害於宜蘭縣政府等情
，並於理由內說明「九被告甲○○、丁○○於南澳鄉公所八十一年九月十四日八一財
經字第五八七三號函對外發文之後，與被告乙○○、丙○○基於共同犯意，未經行政
公文核判程序，擅另行製作同前發文日期字號之另一紙南澳鄉公所名義函，自屬偽造
公文書行為，其四人共同偽造公文書並提出行使部分，所為均犯刑法第二百十六條、
第二百十一條之行使偽造公文書罪」（見上更(一)判決第八頁正面第三行起至第七行）
，惟鄉為法人，由鄉民公選之鄉長為鄉法人之代表人，原判決所指偽造之公文書為宜
蘭縣南澳鄉公所函，蓋用「鄉長甲○○」之職名章（見偵三○九八號卷第二一頁），
則依南澳鄉公所函之形式觀察，甲○○對該公函係有權製作之人，與無製作權人而
造他人名義製作文書之情形，顯然不同，縱令其不應製作而製作，亦無偽造可言；丁
○○、乙○○、丙○○串同甲○○以甲○○之名義製作文書，縱然為不應製作而製作
，或使所載不實，亦不能以刑法第二百十一條之偽造公文書罪相繩，原判決以甲○○
、丁○○、乙○○、丙○○就八十一年九月十四日八一財經字第五八七三號函部分，
係共犯刑法第二百十一條之偽造公文書罪，持以行使係共犯刑法第二百十六條、第二
百十一條之行使偽造公文書罪，即有適用法則不當之違誤。(二)、原判決認定丙○○、
乙○○共同串謀行使登載不實公文書之犯意，丁○○、甲○○均明知台灣省政府民政
廳甫於八十一年十月一日來文再度提示聯亞公司租地闢設加油站事，應依山胞保留地
開發管理辦法第二十三條、第二十四條規定辦理，猶違法於八十一年十月九日，逕以
南澳鄉公所冒充為前開土地所有權人，將此明知為不實之事項，登載於其職務上所掌
之公文書即二紙土地使用權同意書上，於同年月十四日以八一鄉財字第六五九二號公
文發函與聯亞公司，足以生損害於該土地所有權人及耕作權人」等情（見上更(一)判決
第二頁背面第十一行、第十二行、第三頁正面第八行至第十四行），而於理由內說明
「甲○○指示丁○○違法先行開立南澳鄉公所偽冒土地所有權人之土地使用權同意書
予被告丙○○、乙○○，顯係違法濫權，被告等人謂係依法行事，要屬諉責之詞，不
足採信。」「甲○○、丁○○與乙○○、丙○○基於共同犯意行使登載不實之土地使
用權同意書部分，犯刑法第二百十六條、第二百十三條之行使公務員登載不實文書，
被告四人互有犯意聯絡及行為分擔，均為共同正犯。」（見上更(一)判決第五頁第十三
行至第十五行、第八頁正面第三行至第十一行），亦即南澳鄉公所出具八十一年十月
九日之土地使用權同意書（影本見偵三四四三號卷第二八頁），屬於刑法第二百十三
條登載不實之公文書。惟甲○○供稱：「南澳段四六三－四地號土地為原住民保留地
，所有權人登記為台灣省民政廳，南澳鄉公所為代管單位。」（見偵三四四三號卷第
三頁背面第一行至第三行），並有土地登記簿謄本可稽（見一審卷第六九頁、第七十
頁），台灣省政府民政廳八十一年十月一日八一民胞字第二三三四七號函，係對租地
闢設加油站，須依山胞保留地開發管理辦法第二十三條、第二十四條規定辦理，並不
及於出具土地使用權同意書之問題。倘使南澳鄉公所可以出具土地使用權同意書，非
限於土地所有權人始得為之，則八十一年十月九日南澳鄉公所出具之土地使用權同意
書內「土地所有權人姓名」欄，記載「南澳鄉公所鄉長甲○○」，而未詳細記載其土
地所有權人如土地登記簿謄本，或甲○○如上面所引供述，是否足生損害於公眾或他
人，亦非無疑，原判決未詳加審酌，遽認為上訴人等四人均共犯刑法第二百十六條、
第二百十三條之行使登載不實文書罪，亦嫌率斷。甲○○、丁○○、乙○○、丙○○
均上訴指摘原判決不當，非無理由，應認原判決仍有撤銷發回更審之原因。至於其他
有裁判上一罪關係之收受賄賂、交付賄賂部分，基於審判不可分之原則，應併予發回
。
據上論結，應依刑事訴訟法第三百九十七條、第四百零一條，判決如主文。
中      華      民      國    八十九    年      三      月     十六     日
                              最高法院刑事第十二庭
                                  審判長法官  陳  炳  煌
                                        法官  陳  正  庸
                                        法官  陳  世  雄
                                        法官  高  金  枝
                                        法官  張  春  福
      右正本證明與原本無異
                                              書  記  官
中      華      民      國    八十九    年      三      月    二十一    日
                                                                       Ｋ


司法院資訊處製作；財團法人民間司法改革基金會備份。
